【裁判字號】    90,台上,4251
【裁判日期】    900712
【裁判案由】    偽造有價證券
【裁判全文】
最高法院刑事判決                                九十年度台上字第四二五一號
    上  訴  人  甲○○
                乙○○
右上訴人等因偽造有價證券案件，不服台灣高等法院台南分院中華民國八十八年二月
三日第二審判決（八十七年度上訴字第一五七六號，起訴案號：台灣嘉義地方法院檢
察署八十六年度偵字第一○五號），提起上訴，本院判決如左：
    主  文
原判決撤銷，發回台灣高等法院台南分院。
    理  由
本件原判決認定：上訴人甲○○及乙○○為夫妻關係，明知溫昭榮患有精神分裂症，
無同意及意識辨別能力，為精神耗弱之人，無處理自己事務之能力，竟共同基於意圖
為自己不法所有之犯意，意圖供行使之用，於民國（下同）八十四年六月間，偕同溫
昭榮至華南商業銀行嘉義分行（下稱華南銀行），以溫昭榮之名義開立帳號0000
00000000號之支票存款帳戶，並由其等領走支票簿，以溫昭榮之印鑑簽發支
票，交由渠等不知情之姐夫林征焜使用；甲○○及乙○○又於八十四年五月三十一日
及同年八月三十一日乘溫昭榮精神耗弱之時，令溫昭榮於花蓮區中小企業銀行樹林分
行（下稱花蓮企銀）之借據、授權書及本票上簽名擔任連帶保證人，共貸得新台幣四
百萬元借款，再交由林征焜使用；嗣於八十五年四月間，溫昭榮之母親溫謝水雲收到
花蓮企銀寄發之催款存證信函後，始知上情等情。因將第一審諭知上訴人等無罪之判
決撤銷，改判依牽連犯等規定論處上訴人等共同意圖供行使之用而偽造有價證券罪刑
。固非無見。
惟查：一、有罪判決書之事實一欄，為其適用法律之基礎，法院應將依職權認定與論
罪科刑有關之事實，翔實記載，然後於理由內逐一說明其憑以認定之證據，並使事實
認定與理由說明，互相適合，方為合法。證人林征焜於檢察官訊問時，對於其使用以
溫昭榮名義在華南銀行之上開帳戶所簽發支票之情形，供稱「我請他們（上訴人等）
幫忙，需要票時，請他們寄給我」，上訴人乙○○於第一審亦供陳「領完票回來，我
蓋完幾張空白票以後，印章就還他（溫昭榮）」，上訴人甲○○於原審仍為相同之供
述；此外，卷附華南銀行支票存款票據退票記錄查詢單上，上開帳戶並有多張支票退
票之情事（見偵查卷第一一六頁、第一審卷第二二四及二三三頁、原審卷第一二○頁
）。如果無訛，上訴人等於領得空白支票後，似已有多次以溫昭榮名義簽發支票交付
林征焜使用之事實。原判決事實認定上訴人等意圖供行使之用，以溫昭榮之印鑑簽發
支票，交由不知情之林征焜使用等情；其對於上訴人等所偽造使用支票之張數、票號
、金額、發票日期各係如何？其犯罪係單一行為抑為複數行為？俱未於事實欄為翔實
之記載，致無從為其適用法律當否之判斷；且偽造之有價證券，不問屬於犯人與否，
沒收之，刑法第二百零五條有明文規定，原判決既認定上訴人等有偽造有價證券之事
實，其對於各該偽造之支票，應否依法宣告沒收，卻未予說明論斷，亦有判決理由不
備及不適用法則之違法。二、刑法第五十五條後段規定「犯一罪而其方法或結果之行
為犯他罪名者，從一重處斷。」，學說上稱為牽連犯，必其方法行為與目的行為間，
或目的行為與結果行為間，具有不可分離或直接而密切之關係，始足當之。原判決理
由第三項以上訴人等用溫昭榮名義至華南銀行開立支票存款帳戶，並以其印鑑簽發支
票使用之行為，係犯刑法第三百四十一條第一項準詐欺罪及同法第二百零一條第一項
之偽造有價證券罪，而上訴人等令溫昭榮在花蓮企銀之借據、授權書及本票上簽名擔
任連帶保證人，將貸得借款交由林征焜使用部分，則犯刑法第二百十六條、第二百十
條之行使偽造私文書罪，所犯上開數罪間，具有方法結果之牽連關係，為牽連犯，應
從較重之偽造有價證券罪處斷等情。惟上訴人等利用溫昭榮名義至銀行開立帳戶，以
偽造支票供林征焜使用，與其等令溫昭榮在銀行之借款憑據上簽名擔任連帶保證人，
以貸借款項交由林征焜使用之行為間，究竟有何方法與目的行為之直接而密切之關係
，原審並未詳察慎斷，即認係牽連犯，亦難謂無判決適用法則不當之違誤。三、證人
之個人意見或推測之詞，不得作為證據，刑事訴訟法第一百六十條定有明文。原判決
理由第二項引述證人郭淑惠於檢察官訊問時所稱溫昭榮大約五、六年前，其行為舉止
不一樣，「溪口鄉○○○○○道」云云，其中所稱「溪口鄉○○○○○道」云云，是
否屬該證人之個人意見或推測之詞，非無疑問，原審未併查明其見聞由來所憑之原始
證據，逕採為認定上訴人等對於溫昭榮患有精神分裂症、為精神耗弱之人係明知之論
罪依據，自與證據法則有違。以上諸端，或為上訴意旨所指摘，或為本院得依職權調
查之事項，應認原判決有撤銷發回更審之原因。原判決關於不另諭知上訴人等無罪部
分，既經檢察官起訴書指明與前開論罪部分有牽連犯之裁判上一罪關係，依審判不可
分原則，應一併撤銷發回，附予說明。
據上論結，應依刑事訴訟法第三百九十七條、第四百零一條，判決如主文。
中      華      民      國     九十     年      七      月     十二     日
                              最高法院刑事第十二庭
                                  審判長法官  呂  潮  澤
                                        法官  陳  世  雄
                                        法官  孫  增  同
                                        法官  蕭  權  閔
                                        法官  洪  明  輝
      右正本證明與原本無異
                                              書  記  官
中      華      民      國     九十     年      七      月     十七     日


司法院資訊處製作；財團法人民間司法改革基金會備份。
